最　高　行　政　法　院　判　決　　　　　　　　　　九十一年度判字第四一四號
　　原　　　告　乙○○
　　訴訟代理人　甲○○
　　　　　　　　丙○○
　　被　　　告　經濟部智慧財產局
　　代　表　人　陳明邦
右當事人間因新型專利異議事件，原告不服行政院中華民國八十九年五月四日台八十
九訴字第一二四九九號再訴願決定，提起行政訴訟。本院判決如左：
　　主  文
原告之訴駁回。
訴訟費用由原告負擔。
　　事  實
緣本件關係人林宏隆於八十六年十二月十九日以其「萬用封口機結構」係包括握持器
，由頭端延伸桿狀把手構成，頂部設一溫控微調開關，ON處設一顯示燈，頭端一適當
對稱側設長條凸緣，其中一面具內陷狀凹槽；發熱體，配置於握持器頭端內陷狀凹槽
中，一面設一內陷狀配合槽；封口導熱片，與發熱體配合槽接合；隔熱體，填充於握
持器頭端內陷狀凹槽中；保護罩，為耐熱之蓋板，一側及對稱側具長條凹槽，與握持
器頭端兩側凸緣作蓋合配置，相對封口導熱片處設一凹槽等情，向被告申請新型專利
，經被告編為第00000000號審查，准予專利。公告期間，原告以本案於申請
前已見於刊物並公開使用，其簡易轉換結合為熟習該項技藝者所能輕易完成且未具增
進功效，又本案申請專利範圍之構件含糊不明，有違專利法第九十八條第一項前段、
第一項第一款及第二項規定云云，檢附第00000000號「筆劃式封口機」新型
專利案（以下稱引證一）、第00000000追加一號「筆劃式封口機」追加一新
型專利案（以下稱引證二）及第00000000號「燙金筆」新型專利案（以下稱
引證三）等公告影本，對之提起異議。案經被告審查，為本案異議不成立之審定，發
給八十八年八月四日智專（九）○五○四一字第一二六六四六號專利異議審定書。原
告不服，提起一再訴願遞遭駁回，遂提起行政訴訟。茲摘述兩造訴辯意旨如次：
原告起訴意旨略謂：一、訴願決定、再訴願決定認為本案於專利說明書第三頁實施例
中「內陷狀凹槽」以「容置槽」記述，「長條凹槽」以「卡槽」記述，言下之意業已
承認本案申請專利範圍之「內陷狀凹槽」、「長條凹槽」等構件名詞確實未見於創作
說明中，而是改以「容置槽」、「卡槽」記述。因此訴願決定、再訴願決定已經確認
原處分確實漏審未審「本案申請專利範圍第一項內陷狀凹槽、長條凹槽等構件名詞未
於說明書之創作說明中予以說明」乙節。本案申請專利範圍所用名詞未能具體指明申
請專利之標的、技術內容與特點，且說明書前後名詞不一致，無法使熟習該項技術者
能瞭解其內容而據以實施等事實確實存在，本案確有違專利法第一百零五條準用第二
十二條第三、四項及第九十八條第一項前段「產業利用性」情事，應撤銷原處分。二
、訴願決定、再訴願決定明知原處分有上述缺點，竟一再為原處分辯稱本案申請專利
範圍「內陷狀凹槽」、「長條凹槽」於所附第一圖有明確描述、充分揭露等云云。惟
依我國專利法施行細則第十四條規定「依本法及本細則規定之申請，所應備具之文件
，概需用國文．．．」亦即我國專利文書記載係採「文字主義」，必須以國字清楚記
載始可為主張。本案未具體指明專利標的與技術內容，先有被告審查時之疏漏，後於
訴願決定、再訴願決定雖已查知卻不予糾正，不符法理。三、原告主要以引證一、二
之共同基本結構（長桶形殼體、安全罩、以及電熱封口裝置）來與本案作整體比較，
認為本案之握持器由頭端延伸一桿狀把手，等同於引證一、二之長筒形殼體；本案以
握持頭端容置電源供應裝置之電源線，相當於引證一、二長筒形殼體之電池；本案於
握持器頭端凹槽設置發熱體、封口熱導片，相同於引證一、二於殼體套接頸部延設電
熱封口裝置，電熱封口裝置以電熱體繞設於融接頭上；本案設一保護罩，引證一、二
同樣地以一蓋體避免燙傷。因此，本案之技術手段、作動原理與引證一、二完全雷同
，創作動機、目的、構造、作用、技術及功效之主要構造部分相同，故於申請案前已
見於刊物並已公開使用，為業界所習知，亦未有任何增進功效。四、至於本案於握持
器頭端之一適當對稱側設有長條凸緣，另於保護罩之一側及其對稱側具有長條凹槽，
俾與握持器頭端之兩側凸緣作蓋合配置之，其僅係用以蓋合發熱體、封口熱導片等避
免燙傷，為引證一、二筆套型蓋體構造之簡單改用；而且本案握持器中央有一內陷凹
槽用以將發熱體配置於其內，封口熱導片亦容置於發熱體之配合槽內，亦仍然為引證
一、二將電熱封口裝置之電熱體、融接頭延伸自該套接頸部構造之簡單佈置變更。以
上附屬部分構造為一般業者容易想到者，未再有增進功效，本案確有違專利法第九十
八條第一項第一款及第二項規定不應准予專利。五、然而原處分未予查明，僅以引證
一長筒形殼體內可置電池、電熱封口裝置一端為凸形，引證二電熱封口裝置採用埋設
入式不銹鋼珠嵌入Ｔ形基座的底部．．．等片段之部分構造來與本案比較，認為構造
不同。訴願決定、再訴願決定竟以封口導熱片必須呈條狀三角形才是本案特徵，異議
證據沒有條狀三角形封口裝置就認其不具證據力。六、由本案申請專利範圍第一項內
容觀之，並未界定封口裝置（封口導熱片）必須為條狀三角形，其並非為必要基本元
件且非特徵構造，本案將其列為申請專利範圍第三項即表示可為其中一種實施例態樣
，但絕非僅此一種，否則被告早該要求將申請專利範圍第一、三項予以合併限制。再
依本案目的觀之，由說明書第三頁下段說明其創作目的為把手流線型美觀、握持方便
符合人體工學、簡易操作、組合簡單、攜帶方便不佔空間、機動性強等等，文中並無
提到要以較小之一字形封口形成較小封口線讓使用者容易將袋體拆封、或重複使用等
目的或功效。七、引證三用以主張與引證一、二直接相加而組成綜合證據，證明本案
為習知轉用而不具進步性。引證三燙金筆，其應用為一桿狀延伸握持器，已公開筆心
與筆桿以隔熱環隔開構造，與本案將隔熱體填充於握持器頭端內陷狀凹槽之隔熱構造
相同。引證三之電源電路已揭露一開關及一溫度控制調整鈕，此又與本案握持器頂部
溫控微調開關相同，就類似物品中其習知轉用十分容易。因此綜合證據整體所揭示之
技術內容，本案僅為引證一、二、三直接相加，功效仍如習知，並未再有增進。原處
分卻直接比較引證三單一證據是否有與本案相同之殼體、熱導片、安全罩等結構，完
全未就引證一、二、三之綜合證據整體比較，自屬不當不法。爰請判決撤銷原處分、
訴願及再訴願決定等語。
被告答辯意旨略謂：一、原告主張在本案之申請專利範圍第一項內所記載之「內陷狀
凹槽」及「長條凹槽」，並未見記載於創作說明內，致使無法實施應不具產業利用性
，另由引證一與引證二之綜合證據更可證明本案係運用申請前既有技術與知識，而為
熟知該項技術者所能輕易完成，且未能增進功效，不具進步性云云。惟查專利說明書
第三頁之實施例內，載有「內陷狀凹槽」及「容置槽」，「長條凹槽」以「卡槽」記
述，且在所附第一圖內有明確描述，已充分揭露其技術內容，故尚難以此理由認本案
不具有產業利用性。而引證一為一種筆劃式封口機構造，包括殼體、安全罩、封口裝
置、螺旋彈簧裝置等，其中封口裝置為滾輪，而殼體又有滑鼠造型等特徵，然並無條
狀三角形之封口裝置，故引證一尚難證明本案不具新穎性。另引證二為一種金筆構造
，用於嵌印書寫等功能，其包括筆桿、筆心、電熱絲、雲母片等，並無與本案相同之
殼體、熱導片、安全罩等結構，且二者功效與目的並不盡相同，故引證二亦尚難證明
本案不具新穎性。又各引證資料既皆無本案之條狀熱導片之基本元件，其用途與目的
與本案又不盡相同，且本案之封口裝置及其所具之功能在二引證中亦未出現，本案有
功能之增進，故引證資料尚難證明本案不具進步性。二、綜上，本件原處分並無不當
，復查及一再訴願決定復予維持，與法亦無違背，爰請判決駁回原告之訴等語。
 　 理  由
按稱新型者，謂對物品之形狀、構造或裝置之創作或改良，為專利法第九十七條所規
定。又公告中之新型，任何人認有違反專利法第九十七條至九十九條規定，而向專利
專責機關提起異議者，依同法第一百零二條第一項規定，除應備具異議書外，並應附
具證明文件；從而有無違反專利法規定之情事，依法應由異議人附具證據供查。本件
被告以引證一包括一用於容置所有元件，且提供使用者握持如筆具般之長筒形殼體，
及一配置於殼體一端之電熱封口裝置，形成類似筆具之持用方式，劃過兩層重疊塑膠
膜表面，即可使塑膠膜互相融合粘結之筆劃式封口機；引證一殼體為長筒形，內可置
電池，殼體一端電熱封口裝置為凸形以彈簧抵著，與本案握持器係由頭端延伸具止滑
紋之桿狀把手，桿管內通置電線可連插於電源插座，設置於頭端內之電熱封口導熱片
呈三角形之構造不同，外觀亦異。引證二特徵在於電熱封口裝置係採一埋入式不銹鋼
珠嵌入Ｔ形基座底部，以減少筆尖與膠膜間之摩擦力，使滑動摩擦改為滾動摩擦，避
免使用於太薄之膠膜時有劃破膠膜之虞；本案因設於頭端內之電熱封口專熱片呈三角
形，與引證二以彈簧抵著滾動珠式之構造不同，外觀亦異。引證三包含一中空筆桿，
頂端設電源插頭，筆桿中央設一電池蓋供放置電池組，筆桿前端設一導熱良好之筆心
與一固定座相旋合，筆心與筆桿接觸端設一隔熱環及Ｃ形扣環，筆心中段部包覆一雲
母片及電熱絲圍繞其上，電熱絲與電源線焊合成一迴路，電源電路設一開關及溫度控
制調整鈕，分設於筆桿上半部與下半部。本案握持器由頭端延伸一具止滑紋之桿狀把
手，桿管內通置電線可連插於電源插座，設於頭端內之電熱封口導熱片呈三角形，與
引證三筆桿中央設置一電池蓋供放置電池者不同；引證三設於筆桿前端之電熱筆尖，
與本案固設於頭端內呈三角形電熱封口導熱片不同，整體外觀亦異；引證三係藉由雲
母片傳熱至筆心，使筆心受熱而將燙金膜嵌印於書寫繪製之字體圖形，與本案藉由電
熱封口導熱片，將重壘之塑膠袋口以直線狀融合封口，係運用不同之技術原理。又本
案固設於頭端內呈三角形電熱封口導熱片，因封合口可為極小之一字形，其較窄之封
合線，可讓使用者更易將袋體拆封，並可重複使用，其增進功效，即具進步性。本案
無違專利法第九十八條第一項前段、第一項第一款及第二項規定，乃為本案異議不成
立之審定。原告不服，循序提起本件行政訴訟；訴稱：本案申請專利範圍第一項記載
之內陷狀凹槽及長條凹槽，並未見於專利說明書，本案無法實施，不具產業利用性，
又綜合引證諸案可證明本案係運用申請前既有技術或知識，而為熟習該項技術者所能
輕易完成且未能增進功效云云。惟查專利說明書第三頁之實施例內，載有「內陷狀凹
槽」及「容置槽」，「長條凹槽」以「卡槽」記述，且在所附第一圖內有明確描述，
已充分揭露其技術內容，故尚難認本案不具有產業利用性。而引證一、引證二為一種
筆劃式封口機構造，包括殼體、安全罩、封口裝置、螺旋彈簧裝置等，其中封口裝置
為滾輪，而殼體又有滑鼠造型等特徵，然並無條狀三角形之封口裝置，故引證一、二
尚難證明本案不具新穎性。另引證三為一種金筆構造，用於嵌印書寫等功能，其包括
筆桿、筆心、電熱絲、雲母片等，並無與本案相同之殼體、熱導片、安全罩等結構，
且二者功效與目的並不盡相同，故引證三亦尚難證明本案不具新穎性。又各引證資料
既皆無本案之條狀熱導片之基本元件，其用途與目的與本案又不盡相同，且本案之封
口裝置及其所具之功能在引證案中亦未出現，本案有功能之增進，故引證資料尚難證
明本案不具進步性。原告所訴引證諸案與本案配件相仿，綜合引證諸案可證明本案係
運用申請前既有技術或知識，而為熟習該項技術者所能輕易完成且未能增進功效乙節
，為原告一己之見，尚嫌無據。本案於訴願階段曾送請國立中山大學機械工程系審查
，經該所專家二次審查，均認為引證資料皆無本案之條狀熱導片之基本元件，且引證
案之用途與目的與本案不盡相同，因此引證案不具證據力，本案之結構具新穎性，亦
具有功效之增進，合於專利之要件。此有該系八十八年十一月十六日（八八）中系機
字第一六四號及八十九年二月十八日（八九）中系字第○○一號函所附之審查意見書
二紙附於訴願卷可稽，查該審查意見為專家客觀公正之鑑定，自屬可採。從而，被告
所為本案異議不成立之審定，尚無違誤，一再訴願決定遞予維持，亦無不合。原告仍
執前詞請求撤銷，非有理由，應予駁回。
據上論結，本件原告之訴為無理由，爰依行政訴訟法施行法第二條、行政訴訟法第九
十八條第三項前段，判決如主文。
中　　華　　民　　國　　九十一　　　年　　　三　　　　月　　　十五　　　日
                    最 高 行 政 法 院  第 一 庭
                                審 判 長 法  官　　　黃　綠　星
                                         法  官      高　啟　燦
                                         法  官　　　蔡　進　田
                                         法  官　　　黃　璽　君
                                         法  官　　　廖　宏　明
右  正  本  證  明  與  原  本  無  異
　　　　　　　　　　　　　　　　　　　　 法院書記官　彭　秀　玲
中　　華　　民　　國　　九十一　　　年　　　三　　　　月　　　十五　　　日
